臺灣士林地方法院民事判決
111年度簡上字第114號
上  訴  人  莊晉豐  
訴訟代理人  吳琦    
被 上訴 人  良京實業股份有限公司

法定代理人  平川秀一郎




訴訟代理人  蘇偉譽  
上列當事人間請求清償借款事件，上訴人對於民國111年1月27日
本院士林簡易庭110年度士簡字第1370號第一審判決提起上訴，
被上訴人並減縮起訴聲明，本院於111年9月14日言詞辯論終結，
判決如下：
    主  文
原判決關於命上訴人給付被上訴人逾新臺幣壹拾參萬貳仟參佰壹
拾元（除減縮部分外），及自民國一百零五年九月八日起至清償
日止，按週年利率百分之十二計算之利息，暨自民國九十六年十
一月二日起至清償日止，其逾期在六個月以內者，按上開利率百
分之十，逾期超過六個月者，按上開利率百分之二十計算之違約
金，及該部分假執行之宣告，與訴訟費用之裁判均廢棄。
上開廢棄部分，被上訴人在第一審之訴駁回。
其餘上訴駁回。
第一、二審訴訟費用由上訴人負擔百分之九十九，餘由被上訴人
負擔。
    事實及理由
壹、程序事項
本件被上訴人原起訴請求上訴人應給付其新臺幣（下同）13萬7
  709元本息暨違約金。嗣撤回原審本金部分起訴，而於本院將
  起訴聲明減縮為：上訴人應給付被上訴人13萬2310元本息暨違
  約金（見本院卷第127頁），是減縮部分原判決效力已失，且
  不在本院第二審審理範圍，下不論敘。
上訴人經合法通知，未於言詞辯論期日到場，核無民事訴訟法
  第386條所列各款情形，爰依被上訴人之聲請，由其一造辯論
  而為判決。
貳、實體事項
被上訴人主張：上訴人前於民國94年間曾向訴外人寶華商業銀
  行股份有限公司（下稱寶華銀行）簽訂信用貸款契約（下稱系
  爭信貸契約），約定被上訴人得以現金卡在借款額度最高50萬
  元之範圍內動支現金，並約定利息以固定年利率12％計算，按
  日計息，每月底結息1次，且以每月15日為最終繳款日，須繳
  足最低繳款金額，如未依約繳款，則除全部債務視為全部到期
  外，並應按貸款總餘額自應償日起，加付逾期在6個月內者，
  按上開利率10％，超過6個月者，按上開利率20％計算之違約金
  。詎上訴人動支而為借款後（下稱系爭借款）後，除清償部分
  款項外，自95年10月起即未依約繳納最低應角額度，迄尚有本
  金13萬2310元及其後利息、違約金未為清償，且依系爭信貸契
  約加速條款約定，系爭借款已視為全部到期。嗣寶華銀行於97
  年4月29日曾由接管其業務之中央存款保險股份有限公司（下
  稱中央存保公司）代理將系爭借款自96年10月1日起之本息及
  違約金債權讓與被上訴人（下稱系爭債權讓與），並依修正前
  金融機構合併法（下稱金併法）第15條第1項第1款、第18條第
  3項規定，以登報公告方式代替債權讓與通知，是伊自得依系
  爭信貸契約及系爭債權讓與法律關係，請求上訴人返還系爭借
  款本金13萬2310元，及自96年10月1日起至清償日止，按年息1
  2％計算之利息，暨自96年11月2日起至清償日止，逾期在6個月
  內者，按上開利率10％，逾期超過6個月者，按上開利率20％計
  算之違約金等語。
上訴人則以：伊確實有動支系爭借款款項，然被上訴人所提債
  權讓與證明書未蓋用騎縫章，無法證明系爭債權讓與為真正。
  且修正後金併法已刪除資產公司得收購不良債權營業之特別規
  定，系爭債權讓與即應按民法第297條規定以實際通知伊之方
  式辦理債權讓與通知債務人之程序，被上訴人未依該規定通知
  伊，系爭債權讓與對伊不生效力。且伊簽立系爭信貸契約時，
  並未見及加速條款，且加速條款應有違定型化契約應平等互惠
  之原則，顯失公平無效。另被上訴人本件聲請之支付命令前5
  年之利息之請求，已罹於5年短期時效，伊得為時效抗辯等語
  ，資為抗辯。
原審對於被上訴人之上開請求，判決被上訴人全部勝訴，並依
  職權宣告假執行。上訴人不服提起上訴，並聲明：㈠原判決廢
  棄。㈡被上訴人於第一審之訴駁回。被上訴人則答辯聲明：上
  訴駁回，並為就原審聲明請求之本金部分金額為上開減縮。
兩造不爭執事項（見本院111年8月2日準備程序筆錄，本院並依
  論述需要，調整其順序、文句，且刪除兩造有爭執部分之陳述
  ）：
㈠系爭借款：
⒈上訴人前於94年間向寶華銀行申請小額循環信用貸款，兩造並
  成立系爭信貸契約，上訴人所簽立之貸款申辦資料如支付命令
  卷第11-13頁原證1、本院卷第102-110頁所示。
⒉依系爭借款契約約定：被上訴人得以信用動用借款額度最高為5
  0萬元，借款動用期間自核准日起為期1年，期滿30日前，如立
  約人不為書面反對續約之意思表示並經審核同意者，得以同一
  內容繼續延長1年，不另換約，並約定借款利率按固定年利率1
  2％計算，按日計息，每月底結息1次，自借款日起每月15日為
  最終繳款日，應繳足最低繳款金額，如未依約繳納，則除全部
  債務視為到期外，並依貸款本金總餘額自應償日起至清償日止
  ，逾期在6個月以內部分，按上開利率10％，超過6個月部分，
  按上開利率20％計算之違約金。
⒊上訴人於成立系爭借款契約後，計至95年9月30日動用系爭借款
  扣除清償部分後，計有仍有13萬6810元，自95年10月5日最後
  繳納最低繳款金額後，即未再履行每期應繳納最低金額之義務
  ，所餘未償帳款尚有本金13萬2310元及其後利息。若依系爭信
  貸契約第8條及第11條第1項約定，系爭借款債務至少於95年10
  月5日起視為全部到期。
⒋系爭信貸契約條款第11條規定：立約人對貴行所負之一切債務
  ，如有下列第1款到第5款情形之一者，無須由貴行事先通知或
  催告，如有下列第6款、第7款情形之一者，經貴行事先通知或
  催告，貴行得隨時減少對立約人之授信額度或縮短借款期限或
  視為全部到期：㈠任何一宗債務不依約清償本金時。…㈥任何一
  宗債務不依約付息時，如本院卷第110頁所示（下稱系爭加速
  條款）。
⒌被上訴人內部管理系統對系爭借款餘額查詢資料如支付命令卷
  第15頁所示。內載：系爭借款債權本金為13萬7709元。另起息
  日為96年5月28日，違約金起算日為96年6月29日，若以原定利
  率、違約金計算，至110年8月18日，利息總額23萬5245元，違
  約金4萬5944元。
⒍被上訴人聲請支付命令日即110年9月8日回溯5年即105年9月8日
  以前之系爭借款債權利息已罹於短期時效。
⒎原審曾於110年11月24日向星展（臺灣）商業銀行股份有限公司
  （下稱星展銀行）函調原寶華銀行辦理上訴人系爭信貸契約相
  關資料，經該行於110年5月24日檢送系爭借款交易帳戶自撥款
  日起至債權讓與日止之明細資料函復本院如原審卷第18-22頁
  所示。內載：系爭信貸契約之額度係經帳戶所有人之上訴人以
  現金卡陸續動用，且也有多筆按月繳納還款之紀錄，且最後1
  次動用為95年7月17日之1萬5106元（如原審卷第21頁所示），
  其後仍有多筆按月繳納最低金額之還款，最後1筆匯入還款日
  期為95年10月5日，其後即無再為還款。
㈡債權讓與：
⒈被上訴人於97年間即為收購金融機構不良債權為目的之資產管
  理公司。
⒉原審曾於111年1月4日檢附債權讓與證明書、附表、登報資料函
  中央存保公司，詢問債權讓與證明書相關資料真實性。中央存
  保公司於111年1月7日函復如原審卷第76頁所示（下稱系爭000
  0000中央存保函）。內載：寶華銀行經主管機關核准自101年7
  月10日零時起終止接管自同一時點起停業清理，並指定本公司
  為清理人，本公司業於103年3月4日公告寶華銀行清理完結，
  經濟部並於104年5月4日為清理完結之登載；寶華銀行對上訴
  人債權係於97年4月間讓與被上訴人，來函所附之債權讓與證
  明書影本確為寶華銀行所出具，債權讓與當時並已依法辦理公
  告等語。
⒊被上訴人現執有其上蓋有寶華銀行字樣印文、中央存保公司（
  且記載為寶華銀行法定代理人）及其召集人楊泉源印文之債權
  讓與證明書，影本如支付命令卷第17頁所示。
⒋被上訴人所持有之系爭債權讓與證明書原本，已經由本院進行
  勘驗結果：經與如支付命令卷第17頁債權讓與證明書影本核對
  後，其上印文及文字均相符，勘驗完畢發還。
⒌上訴人與寶華銀行之間除系爭借款債權債務關係外，無其他債
  權債務關係存在。
⒍寶華銀行經中央存保公司接管後，又經中央存保公司將其營業
  輾轉移轉新加坡商星展商業銀行股份有限公司及星展銀行承接
  。
⒎寶華銀行曾於97年4月29日於民眾日報登報公告包含系爭借款債
  權等多筆債權讓與之事實，登報資料如支付命令卷第21-22頁
  所示。
⒏原審曾於110年12月6日檢附債權讓與證明書、附表、登報資料
  函星展銀行，詢問債權讓與證明書相關資料真實性。該行於11
  0年12月29日函復如原審卷第56頁所示。內載：寶華銀行於97
  年5月24日前係由中央存保公司接管，且系爭借款債權係屬寶
  華銀行之保留資產等語。
㈢支付命令係於110年8月29日送達上訴人（如支付命令卷第33頁
  送達證書所示）。且支付命令內已記載系爭借款債權讓與之事
  實，上訴人收受時已知悉被上訴人有主張債權讓與之情。
本件爭點（見本院同上筆錄，並依論述需要，適當精簡）：
㈠寶華銀行是否曾將系爭借款債權讓與被上訴人？債權讓與證明
  書是否真正？又是否已就系爭借款債權讓與事實通知上訴人？
㈡上訴人就系爭債權之本金債務是否因系爭加速條款而提前到期
  ？
茲就上述爭點，析述本院得心證之理由如下：
㈠寶華銀行已因由中央存保公司接管後，代理將系爭借款債權讓
  與被上訴人，且已合法公告為系爭債權讓與通知。
⒈經查，被上訴人所提出之系爭債權讓與證明書經原審於111年1
  月4日檢附並同時將其附表、登報資料函中央存保公司，詢問
  系爭債權讓與證明書相關資料真實性，中央存保公司隨即於同
  年月7日以系爭0000000中央存保函函覆稱：寶華銀行對上訴人
  債權係於97年4月間讓與被上訴人，系爭債權讓與證明書影本
  確為寶華銀行所出具，債權讓與當時並已依法辦理公告等語明
  確（見不爭執事項㈡⒉所示）。由此顯見，系爭債權讓與證明書
  確實係中央存保公司接管寶華銀行後，代為將系爭借款本息債
  權讓與被上訴人時，代理簽發制作，而為真正。是已可知，寶
  華銀行確已於97年4月29日將系爭借款自96年10月1日起之本息
  、違約金債權讓與被上訴人，甚為明確。上訴人仍空言以：系
  爭債權讓與證明書沒有蓋用騎縫章無法證明真正云云置辯，自
  無足採。
⒉又按金融機構為概括承受、概括讓與、分次讓與或讓與主要部
  分之營業及資產負債，債權讓與之通知得以公告方式代之，不
  適用民法第297條之規定，為104年修正前金併法第18調第3項
  所明定。寶華銀行因而據此曾於97年4月29日於民眾日報登報
  公告包含系爭借款債權等多筆債權讓與之事實，為兩造所不爭
  執（見不爭執事項㈡⒎所示）。故系爭債權讓與自已因上開修正
  前金併法之規定而已視為已對系爭借款債務人之上訴人為通知
  完竣，而對上訴人已生債權讓與之效力。上訴人雖以：104年
  修正後金併法，已刪除如被上訴人所營事業之資產管理公司得
  承接金融機構不良債權業務之規定，是被上訴人不得再以修正
  前金併法之規定，以公告代替民法債權讓與之通知云云，資為
  抗辯系爭債權讓與對其不生效力。然金併法之修正乃係在97年
  系爭債權讓與事實發生後，修正後金併法又無特別為溯及既往
  之規定，基於法律不溯既往原則，自無從將修正後之規定，溯
  及適用發生於前之系爭債權讓與法律行為。是上訴人以寶華銀
  行或被上訴人僅以公告代債權讓與通知，不符合修正後金併法
  規定，而認系爭債權讓與對其不生效力，自屬誤會。
㈡上訴人就系爭債權之本金債務已因系爭信貸契約中之系爭加速
  條款而提前到期。
⒈經查，系爭信貸契約確實有系爭加速條款之約定，為兩造所不
  爭執（見不爭執事項㈠⒋所示）。而上訴人於成立系爭借款契約
  動用系爭借款後，自95年10月5日以後，即未再履行每期應繳
  納之義務，尚有本金13萬2310元及其後利息未清償，若依系爭
  加速條款約定，系爭借款債務至少於95年10月5日起已可視為
  全部到期（見不爭執事項㈠⒊所示）。
⒉上訴人雖抗辯：系爭加速條款為定型化契約條款，其並不知悉
  ，且顯失公平，對其無效云云。然按，分期償還之債務，債務
  人對其中一期分期債務已發生支付不能時，當可預期債務人就
  未到期之債務，亦有可能隨著資力惡化，而有不能履行之虞，
  事理上，本無再強制令債權人就未到期之債務，仍給予債務人
  原約定之期限利益，是契約就分期債務有一期不能清償，未到
  期部分即視為全部到期，應符合衡平事理，並無顯失公平之情
  。消費性無擔保貸款之主管機關財政部所公告之消費性無擔保
  貸款定型化契約範本第10條，亦將金融機構所為消費性無擔保
  貸款任何一宗債務不依約清償本金、利息、費用、其他應付款
  項之情形，列為視為債務全部到期之事由，而為與系爭信貸契
  約相同之規定。是上訴人上開所辯，亦無可採。
㈢末按已發生之利息及違約金並非民法第146條所稱之從權利，其
  請求權與原本請求權各自獨立，消滅時效亦分別起算。又利息
  、紅利、租金、贍養費、退職金及其他一年或不及一年之定期
  給付債權，其各期給付請求權，因5年間不行使而消滅，而消
  滅時效，自請求權可行使時起算，民法第126條、第128條前段
  定有明文。利息債權係基於一定法律關係，因每次一定期間之
  經過，順次發生之債權，是必各該次利息發生後，債權人始得
  行使各該次利息債權之請求權，亦即始能起算各該次利息債權
  之消滅時效（最高法院97年度台上字第477號判決意旨參照）
  。另按消滅時效因起訴而中斷。又依督促程序聲請發支付命令
  者，與起訴有同一效力，民法第129條第1項第3款及同條第2項
  第1款分別定有明文。經查，被上訴人所請求之系爭借款利息
  係自96年10月1日至清償日止，依系爭信貸契約有關利息或遲
  延利息給付之約定按日或按月順次發生，則被上訴人對於本件
  利息及遲延利息，必於其自96年10月1日按月順次發生時，始
  得對上訴人行使請求權，則各順次發生之利息，均各自發生時
  起算5年短期時效。而被上訴人所請求之利息其中於聲請支付
  命令日即110年9月8日（見支付命令卷第9頁支付命令聲請狀收
  文章戳日期）回溯5年即105年9月8日以前之系爭借款債權利息
  均應已罹於短期時效（見不爭執事項㈠⒍所示）。是被上訴人向
  上訴人請求給付該部分利息，已罹於時效，且經上訴人為時效
  抗辯，利息債權應已消滅，被上訴人仍為請求，應無依據，不
  能准許。
從而，被上訴人依系爭信貸契約法律關係，請求上訴人給付新
  臺幣13萬2310元，及自105年9月8日起至清償日止，按週年利
  率12％計算之利息，暨自民國96年11月2日起至清償日止，其逾
  期在6個月以內者，按上開利率10％，逾期超過6個月者，按上
  開利率20％計算之違約金（見不爭執事項㈠⒉⒊所示，並扣除上開
  論述已罹於時效部分利息），為有理由，應予准許，逾此部分
  則為無理由，應予駁回。原審就被上訴人減縮聲明後超過上開
  應准許部分，為上訴人敗訴之判決，自有未洽。上訴意旨就此
  部分指摘原判決不當，求予廢棄改判，為有理由。至於上開應
  准許部分，原審判命上訴人給付，並為假執行之宣告，核無違
  誤，上訴意旨，就此部分，仍執陳詞，指摘原判決不當，求予
  廢棄，為無理由，應駁回其上訴。
本件事證已臻明確，兩造其餘攻擊防禦方法及訴訟資料經本院
  審酌後，核與判決結果不生影響，爰不一一論駁，併此敘明
據上論結，本件上訴為一部有理由，一部無理由，爰判決如主
  文。
中　　華　　民　　國　　111 　年　　9 　　月　　28　　日
                  民事第三庭  審判長法  官  王沛雷
                                    法  官  陳世源
                                    法  官  楊忠霖
以上正本係照原本作成。
本件判決不得上訴。
中　　華　　民　　國　　111 　年　　9 　　月　　28　　日
                                    書記官  邱筱菱